【裁判字號】    98,簡上,59
【裁判日期】    981231
【裁判案由】    詐欺
【裁判全文】
臺灣士林地方法院刑事判決              98年度簡上字第59號
上  訴  人  臺灣士林地方法院檢察署檢察官
被      告  乙○○
上列上訴人因被告詐欺案件，不服本院中華民國98年7 月31日98
年度審簡字第493 號刑事第一審簡易判決（98年度偵字第6667號
），提起上訴，及移送併案審理（臺灣士林地方法院檢察署98年
度偵字第10935 號、臺灣臺南地方法院檢察署98年度偵字第1294
2 號），本院管轄之第二審地方法院合議庭判決如下：
    主  文
原判決撤銷。
乙○○幫助意圖為自己不法之所有，以詐術使人將本人之物交付
，處有期徒刑伍月，如易科罰金，以新臺幣壹仟元折算壹日。
    事  實
一、乙○○明知金融機關對客戶前來申請開設帳戶，一般而言，
    僅需存入最低開戶金額即可開戶，並無特殊限制，個人亦得
    同時在不同之金融機構申請數個存款帳戶使用，甚為簡便，
    而現今宵小猖獗，不法集團為隱蔽身份，逃避警員查緝，並
    遂行犯罪起見，常有利用人頭帳戶存、領款，從事不法活動
    之情事，而得推見若隨意將其個人帳戶交給他人使用，有幫
    助該人所屬之犯罪集團從事詐欺犯罪之虞，竟仍基於幫助某
    真實年籍不詳自稱「小莊」之成年男子所屬之詐欺集團犯詐
    欺取財罪之未必故意，於民國九十八年一月七日至一月九日
    之間某日，透過不知情之甲○○，在臺北市○○○路○段某
    咖啡廳內，將（一）其於九十七年十二月九日，在上開聯邦
    商業銀行北投分行申辦之八０三—00000000000
    0號帳戶，及（二）其於九十七年十二月十五日，在渣打國
    際商業銀行士林簡易型分行申辦之00000000000
    000號帳戶之存摺、金融卡及密碼（以下分別簡稱為聯邦
    銀行北投分行帳戶、渣打銀行士林簡易型分行帳戶），交給
    「小莊」使用。
二、「小莊」在取得乙○○提供之上開二個帳戶存摺、金融卡及
    密碼後，即以之為詐騙工具，而與其所屬之詐欺集團成員，
    有下列三次詐騙被害人之犯行：
（一）共同意圖為自己不法之所有，並基於詐欺取財之犯意，於
      九十八年一月十三日上午某時，由不詳集團成員佯裝為臺
      灣臺中地方法院檢察署檢察官，向章貴美佯稱：章女涉嫌
      違反洗錢防制法，必須提出其名下資金，供檢調機關清查
      云云，使章貴美因此陷於錯誤，而按該詐欺集團成員指示
      ，先於當日中午十二時三十分許，將現金新臺幣（下同）
      七十萬元交付給該詐欺集團之不詳成員（乙○○對此部分
      犯罪並未提供助力），繼而於翌日（一月十四日）下午一
      時許，至合作金庫商業銀行八德分行，將十萬元匯入上開
      與之無犯意聯絡之乙○○所提供之渣打銀行士林簡易型分
      行帳戶內。該詐欺集團成員並即於章貴美匯款後，遣人持
      乙○○提供之金融卡，將十萬元提領一空。
（二）共同意圖為自己不法之所有，並基於詐欺取財之犯意，於
      九十八年一月十五日晚間九時四十六分許，由不詳集團成
      員佯裝為購物網站員工，依渠等由不詳管道取得之曾怡瑄
      個人資料，向曾怡瑄佯稱：曾怡瑄先前在網站購物時，因
      員工疏忽，將該筆帳款誤設為分期付款，需要曾女出面取
      消分期付款云云，使曾怡瑄因此陷於錯誤，而按該詐欺集
      團成員指示，先於九十八年一月十六日晚間十一時四十九
      分許，在中國信託商業銀行自動櫃員機，將一萬二千元存
      入該詐欺集團所使用，由蔡幸鈞向中國信託銀行中台南分
      行申辦之000000000000號銀行帳戶內（蔡幸
      鈞涉嫌幫助詐欺部分，由檢察官另案偵辦），繼而於九十
      八年一月十七日凌晨零時十七分許，在上址自動櫃員機，
      將七千二百五十八元轉帳至上揭與之無犯意聯絡之乙○○
      所提供之聯邦銀行北投分行帳戶內。該詐欺集團並即遣人
      持蔡幸鈞、乙○○交付之帳戶金融卡，將曾怡瑄匯入之二
      筆款項提領一空。
（三）共同意圖為自己不法之所有，並基於詐欺取財之犯意，於
      九十八年一月十六日晚間十時許，由不詳集團成員佯裝為
      購物網站員工，向黃公駿佯稱：黃公駿先前在網站購物時
      ，因故匯款發生錯誤，需要黃某更正云云，使黃公駿陷於
      錯誤，而按該詐欺集團成員指示，接續於九十八年一月十
      六日晚間十時三十九分、一月十七日凌晨零時三十五分許
      ，依序將二萬九千九百八十八元、二萬九千九百九十九元
      （起訴書贅載為二萬萬九千九百九十九元）匯入上開與之
      無犯意聯絡之乙○○所提供之聯邦銀行北投分行帳戶內。
      該詐欺集團成員並即於黃公駿匯款後，遣人持乙○○提供
      之金融卡，將黃公駿匯入之二筆款項提領一空。
三、案經黃公駿訴請臺北市政府警察局北投分局移送臺灣士林地
    方法院檢察署檢察官偵查起訴，經本院改以簡易判決處刑，
    及移送併案審理。
    理  由
一、後述證人章貴美、曾怡瑄、黃公駿於警詢中之陳述，雖屬被
    告以外之人在審判外以言詞所為之傳聞證據，惟被告在本院
    準備程序中同意引用為證據，本院審酌上開筆錄作成時之情
    況，亦認為適當，依刑事訴訟法第一百五十九條之五第一項
    規定，上開警詢筆錄具有證據能力。後引證人章貴美在檢察
    官偵查中之陳述，雖亦為前述之傳聞證據，且未經被告交互
    詰問，然被告在本院準備程序中同意引用為證據，復未聲請
    傳喚證人章貴美作證，可以認係放棄交互詰問權之行使，其
    採證過程已臻完備，證人章貴美前述證詞復核無顯不可信之
    情況，是故，依刑事訴訟法第一百五十九條之一第二項規定
    ，是項偵訊筆錄亦有證據能力。後引之被告帳戶資料、被害
    人匯款之自動櫃員機交易明細表、存摺影本等書證，均係金
    融機關從事金融業務上所需製作之紀錄文書或證明文書，且
    核無顯不可信之情況，依刑事訴訟法第一百五十九條之四第
    二款規定，此部分證據亦均有證據能力。至於證人章貴美得
    自該詐欺集團之偽造「臺中地方法院地檢署監管科」公文影
    本應係物證，且取得過程並無不法，與證人甲○○在本院審
    理時之證詞，均有證據能力，應不待言。
二、訊據被告乙○○除辯稱：帳戶是甲○○拿去交給「黃文隆」
    的，伊當時不知情，事後甲○○告訴伊，伊才知道，「黃文
    隆」也就是「小莊」云云以外，就其餘事實均坦承不諱。經
    查：
（一）證人章貴美、曾怡瑄、黃公駿如何於九十八年一月十三日
      、一月十五日及一月十六日，分別遭詐欺集團成員詐騙，
      證人章貴美因此將十萬元匯入被告在渣打銀行士林簡易型
      分行開設之00000000000000號帳戶，證人
      曾怡瑄則受騙將七千二百五十八元轉帳至被告在聯邦銀行
      北投分行申辦之八０三—000000000000號帳
      戶，證人黃公駿亦受騙將二萬九千九百八十八元、二萬九
      千九百九十九元共二筆款項匯至被告上開聯邦銀行北投分
      行帳戶內，而該詐欺集團成員並即於證人章貴美等人匯款
      後，遣人持被告上開二個帳戶之金融卡，將證人章貴美等
      人之匯款提領一空之事實，業經證人章貴美、曾怡瑄、黃
      公駿分別於警詢及檢察官偵查中指述在卷（章貴美部分見
      臺灣桃園地方法院檢察署九十八年度偵字第一三０五０號
      卷第五頁、臺灣桃園地方法院檢察署九十八年度偵字第一
      ０六七六號卷第十二頁；曾怡瑄部分見台南市警察局第二
      分局南市警二刑字第０九八四二一一二二九號卷第十一頁
      ；黃公駿部分見臺灣士林地方法院檢察署九十八年度偵字
      第六六六七號卷第八頁），並有證人章貴美向該詐欺集團
      取得之偽造「臺中地方法院地檢署監管科」公文影本一份
      、證人章貴美之匯款執據影本一份、渣打銀行士林簡易型
      分行帳戶九十八年二月十九日渣打商銀士林字第０九八０
      ００一五號函暨所附被告在該行開設帳戶之開戶資料與交
      易明細表一份、證人曾怡瑄之匯款執據影本二張、聯邦銀
      行北投分行九十八年二月十九日聯北投字第五號函暨所附
      被告在該行開設帳戶之開戶資料與交易明細一份、證人黃
      公駿之匯款執據二張、郵局存摺影本一份附卷可稽（依序
      見臺灣桃園地方法院檢察署九十八年度偵字第一０六七六
      號卷第十五頁、第十八頁、第二十三頁至第三十一頁；台
      南市警察局第二分局南市警二刑字第０九八四二一一二二
      九號卷第二十一頁、第三十一頁至第三十八頁；臺灣士林
      地方法院檢察署九十八年度偵字第六六六七號卷第二十三
      頁、第二十五頁）。
（二）被告於本院審理時自承：我的戶頭是甲○○幫我拿給黃文
      隆，他們要用我的名字開公司，叫我要開帳戶，開戶後再
      交給他們，黃文隆也就是小莊等語（本院卷第三十九頁、
      第四十八頁），核與證人甲○○於本院審理時證稱：被告
      有交給我二本帳戶，我拿到臺北市○○○路○段的咖啡廳
      交給小莊等語相符（本院卷第四十一頁至第四十三頁），
      顯然被告申辦上開二個帳戶，自始即在提供「小莊」使用
      甚明。而按，「行為人對於構成犯罪之事實，預見其發生
      而其發生並不違背其本意者，以故意論」，刑法第十三條
      第二項定有明文。查金融機構現時對客戶前來申請開設帳
      戶，一般而言，僅需存入最低開戶金額即可開戶，並無特
      殊限制，個人亦可同時在不同之金融機構申請數個存款帳
      戶使用，換言之，在金融機構開戶，甚為容易，而現今詐
      欺集團往往巧立名目，誘使被害人轉帳匯款至人頭帳戶，
      以遂行犯罪，並藉此隱蔽身份，逃避警員查緝，此種案件
      層出不窮，時有所聞，且經電視媒體、社會大眾長期報導
      、傳述結果，已係眾所週知之事實，是故，個人帳戶不能
      隨意提供他人使用，已係一般人應有之認識，被告在提供
      本件二個帳戶存摺、金融卡予「小莊」使用時，已六十五
      歲，心智正常，對上開社會常態，依其年齡、智識及經驗
      ，更難諉為不知，然被告與「小莊」非親非故，甚至不知
      「小莊」其人之真實年籍、聯絡方式（同上偵查卷第五頁
      ），卻僅憑「小莊」空言開設公司云云，即貿然將帳戶交
      給「小莊」使用，自足認定對被告而言，縱使「小莊」果
      然藉其帳戶犯罪，亦不違背其本意。被告有幫助「小莊」
      犯詐欺取財罪之未必故意，應可認定。
（三）被告雖辯稱：甲○○將伊的帳戶交給「黃文隆」時，伊不
      知情云云，意指其並無提供帳戶給「小莊」等人使用之意
      ，然與其先前自白不符，證人甲○○也到庭否認其事（本
      院卷第四十三頁），是被告上開所辯前後反覆，已難遽採
      ，何況證人甲○○於九十八年一月七日至一月九日之間將
      被告帳戶交給「小莊」後，「小莊」等詐欺集團成員遲至
      同年一月十三日始以之作為詐騙工具，數次詐騙證人章貴
      美等人，果若被告有心防範，大可在上開空窗期間內將帳
      戶掛失，甚或向「小莊」等人索回帳戶，然被告卻始終不
      加聞問，益見被告確有放任「小莊」等人使用其帳戶之意
      圖，其所辯：沒有幫助詐欺故意云云，不足採信。至被告
      事後又翻稱：伊是被「黃文隆」等人逼去開戶的云云，然
      被告上開兩個帳戶之開戶時間，分別在十二月九日、十二
      月十五日，相隔六日之久，如被告真有受迫開戶情事，在
      此期間甚至之後，焉有不報案或尋求他人幫助之理？被告
      此部分所辯亦係卸責之詞，並無可採。
（四）綜上所述，本件事證已臻明確，被告犯行堪予認定，應依
      法論科。
三、查被告將其個人帳戶提供給「小莊」所屬之詐欺集團使用，
    並非直接參與該集團詐騙被害人之犯行，且被告對上揭犯罪
    ，亦無為自己犯罪之意，其所為應僅止於對該集團之犯罪，
    提供構成要件以外之助力，係幫助犯。核被告所為，係犯刑
    法第三十條第一項前段、第三百三十九條第一項之幫助詐欺
    取財罪。被告同時提供「小莊」二個帳戶，幫助「小莊」等
    人接連詐騙證人章貴美、曾怡瑄、黃公駿，係以一個幫助行
    為，同時觸犯三個相同詐欺取財罪名之同種想像競合犯，應
    依刑法第五十五條規定處斷。被告為幫助犯，考量其犯行對
    該詐欺集團提供之助力有限，且替代性高，惡性不彰，爰依
    刑法第三十條第二項規定減輕其刑。原起訴意旨僅敘及被告
    將其聯邦銀行北投分行帳戶提供給「小莊」，幫助「小莊」
    等人向證人黃公駿詐財之犯行，未敘及被告亦同時提供其渣
    打銀行士林簡易型分行帳戶給「小莊」，而以上開二個帳戶
    幫助「小莊」詐騙證人章貴美、曾怡瑄匯款之犯罪事實，惟
    上開移送併辦之犯罪事實與前開起訴事實間，具有想像競合
    犯裁判上一罪之關係，本院自應併予審酌。
四、原審對被告論罪科刑，雖非無見，惟未及斟酌被告係同時提
    供兩個銀行帳戶給「小莊」使用，且「小莊」所屬之詐欺集
    團成員在取得被告提供之人頭帳戶後，尚以之詐騙證人章貴
    美、曾怡瑄之事實，容有違誤。檢察官執此提起上訴，為有
    理由，應由本院予以撤銷改判。爰審酌現今詐欺集團猖獗，
    一般民眾受此類不法集團詐騙、騷擾，甚至因此損失財物者
    ，不勝枚舉，而被告隨意將自己之帳戶存摺、金融卡提供予
    詐欺集團使用，不僅使偵查機關無法透過帳戶追查提款人，
    益增破案困難，且往往間接造成被害人之鉅額金錢損失，適
    所以助長此類歪風，不宜輕縱，其犯罪之動機、目的及犯後
    態度等一切情狀，量處如主文第二項所示之刑，並諭知易科
    罰金之折算標準，以示懲儆。
據上論斷，應依刑事訴訟法第四百五十五條之一第一項、第三項
、第三百六十九條第一項前段、第三百六十四條、第二百九十九
條第一項前段，刑法第三十條第一項前段、第二項、第三百三十
九條第一項、第五十五條、第四十一條第一項前段，刑法施行法
第一條之一第一項、第二項前段，判決如主文。
本案經檢察官丙○○到庭執行職務。
中    華    民    國    98    年    12    月    31    日
                  臺灣士林地方法院刑事第八庭
                          審判長法  官  黃雅君
                                法  官  陳俞婷
                                法  官  陳彥宏
以上正本證明與原本無異。
本件判決不得上訴。
                                書記官   陳映羽
中    華    民    國    98    年    12    月    31    日
附錄全國論罪科刑法條全文：
中華民國刑法第339 條第1 項
意圖為自己或第三人不法之所有，以詐術使人將本人或第三人之
物交付者，處5 年以下有期徒刑、拘役或科或併科1 千元以下罰
金。


司法院資訊處製作；財團法人民間司法改革基金會備份。
